【裁判字號】    95,台上,2047
【裁判日期】    950420
【裁判案由】    貪污等罪
【裁判全文】
最高法院刑事判決            九十五年度台上字第二０四七號
    上  訴  人  台灣高等法院檢察署檢察官
    被      告  甲○○
    選任辯護人  徐揆智律師
    被      告  乙○○
                        林49.
                        18號.
    選任辯護人  林梅玉律師
上列上訴人因被告等貪污等罪案件，不服台灣高等法院中華民國
九十四年三月二十五日第二審更審判決（九十三年度上更(二)字第
二二七號，起訴案號：台灣桃園地方法院檢察署八十七年度偵字
第四○三一、九○七五號），提起上訴，本院判決如下：
    主  文
原判決撤銷，發回台灣高等法院。
    理  由
本件原判決以公訴意旨略稱：被告甲○○係桃園縣大園鄉鄉長，
明知被告乙○○係興興營造有限公司、峰義營造有限公司、瑞盈
營造有限公司之實際負責人；且乙○○亦可向天億營造有限公司
、誠德營造有限公司、國聖營造有限公司借牌參與比價。因與乙
○○及其胞兄陳長銓私誼甚篤，竟與乙○○共同於民國八十五、
八十六年間，就大園鄉公所發包如原判決附表所示二十五件工程
，均指定由上述六家公司中之三家參與比價而圍標。甲○○、乙
○○繼於附表所示每一公用工程發包之際，與承辦人吳清光（另
案經判處罪刑確定）共同基於公務員登載不實之概括犯意，而由
不知情之承辦人員製作不實之比價紀錄表，而將其經辦之上述二
十五件公用工程，交由乙○○所掌控之特定廠商承攬。使該公所
之工程發包未能實質發揮比價之功能，致生損害於大園鄉公所，
二人共同於經辦上述公用工程中予以舞弊。因認被告等共同牽連
犯貪污治罪條例第六條第一項第三款（檢察官於第一審審理時更
正為第四條第一項第三款）、刑法第二百十三條等罪嫌云云。惟
經審理結果，認被告等犯罪不能證明，因而撤銷第一審依牽連犯
從一重論處被告等共同連續經辦公用工程舞弊罪刑之判決，改判
諭知其二人被訴貪污及偽造文書部分均無罪；被訴違反公平交易
法部分免訴。固非無見。
惟查：（一）按審理事實之法院對於被告有利及不利之證據，應
一律注意，詳為調查，綜合全案證據資料，本於經驗法則以定其
取捨，並將取捨證據及得心證之理由於判決內詳為說明，方為適
法。卷查乙○○於法務部調查局桃園縣調查站（下稱調查站）詢
問時供稱：「我曾口頭上要求甲○○多關照興興營造、峰義營造
、瑞盈營造（以上三家均我所有）、天億營造、誠德營造及國聖
營造等六家公司」、「我與甲○○是好朋友，請求渠關照友人開
設之天億、誠德及國聖營造公司之目的，係因工程由天億等三家
公司標得，我都可以借牌方式拿過來實際施工」（見偵字第四○
三一號卷第一○八頁反面、一○九頁），並有乙○○所書立內載
：確曾向甲○○請求多關照承包工程內容之自白書在卷可參（見
同卷第一九四頁），乙○○並在偵查中坦供字條係其親書，且調
查站並未強迫其書立該字條無誤（見偵字第九○七五號卷第二三
二頁反面）。甲○○亦供稱：「我與乙○○係熟識的朋友，平常
有所往來，乙○○曾要求我照顧他，給他些工作承包，陳員並曾
介紹些營造界的朋友給我認識」、「陳長銓很熟，乙○○是後來
才熟的」、「乙○○介紹渠一位住在龜山的林姓朋友給我認識，
此林姓朋友應為天億營造公司的林清祥」等語（見偵字第四○三
一號卷第八三、八七、二○○頁反面）。此與證人即大園鄉公所
建設課課長葉正裕於調查站供述之乙○○與甲○○係好友，彼此
來往的很密切等情，亦相符合（見同上卷第一五二頁正反面）。
則檢察官認乙○○憑藉其與甲○○之交情，而要求多多關照其所
經營之興興營造、峰義營造、瑞盈營造及可借牌使用之天億營造
公司、誠德營造公司、國聖營造公司等六家公司，甲○○亦循私
而予以應允等情，似非無據。乃原判決遽採乙○○事後於偵查及
法院審理時翻異之詞，認乙○○所為未曾向甲○○要求關照其本
人所經營之興興營造、峰義營造、瑞盈營造等三家公司之辯解，
足堪採信【見原判決理由五－（二）－1】，而置上開不利於被
告等之證據於不論，自有判決理由不備之違誤。（二）原判決謂
縱認甲○○所坦稱與乙○○係熟識的朋友，平常有所往來，乙○
○曾要求給些工作承包等情屬實。因其既為桃園縣大園鄉鄉長，
對本案二十五件工程批示三家不同負責人之營造廠進行比價，係
政府授予之行政裁量權，並無違反法令之處，而主辦單位找自己
熟稔而信賴或有合作經驗或地緣之便之廠商前來比價，實為情理
之常云云【見原判決理由五－（八）】。然所謂行政裁量權，係
指甲○○有權指定三家負責人不同之營造廠，若三家營造廠之實
際負責人為同一人，因比價之目的，在於利用不同廠商，彼此利
益衝突，為求標得工程，儘量壓低標價競爭以求得標，若廠商實
際負責人為同一人，或借取他人之牌照，則因參與比價之人已特
定，不必壓低標價，只要符合底價之要求，即可順利得標，從中
獲取不法之利益，自非屬行政裁量權之範圍。卷查甲○○係輪流
指定前述六家乙○○所能掌控之廠商其中三家前往比價，此為甲
○○、乙○○所是認。則此三家廠商之投標金額均由乙○○決定
，並如願得標，已失競標之作用，自非公平競標比價，實質上即
由甲○○指定乙○○得標，此舉將使該公所之工程發包未能實質
發揮比價之功能，是被告等所為雖有比價之名，但無競標比價之
實，自不符前述比價之旨趣。原審對此未予調查論述，遽認甲○
○依職權批示熟悉之廠家參加比價，且就形式觀察其無從知悉乙
○○為峰義營造、瑞盈營造之實際負責人或有借牌比價情事。其
指定特定營造廠進行比價，係行政裁量權之範圍，並無違法可言
，自有調查未盡及理由不備之違誤。本院前次發回意旨業已指明
，原判決猶未詳予釐清說明，致瑕疵依舊存在。（三）無罪之判
決書，依刑事訴訟法第三百零八條之規定，應記載其理由；故對
於被告被訴之事實，及其不利之證據資料，如何不足以證明被告
犯罪，均應逐一明確詳述其理由，不得僅以抽象、空泛或游移不
定之詞為其論據，否則即有判決理由不備之違法。本件檢察官認
被告等另牽連涉犯刑法第二百十三條之公務員登載不實罪，其起
訴事實略載：「甲○○、乙○○與承辦人吳清光共同基於公務員
登載不實之概括犯意聯絡與行為分擔，由吳清光指示該建設課人
員林美麗、簡雪鳳等人通知乙○○或李秀美前來領取參與比價之
三家廠商比價通知單等比價資料，並告知開標日期……。吳清光
明知本案之工程均由乙○○等人圍標，且所提供做押標金之銀行
本票有連號或使用同一人之名義且押標資料有字跡相同之情事，
竟不要求補件或退件，仍以乙○○所出具之相關證照文件及估價
單做形式上之資格標及價格標審查，並利用不實之乙○○所提供
三家之虛偽比價資料，以製作不實之比價紀錄表……」等語。且
吳清光亦因此經原審另案判處罪刑確定在案，有原審法院九十一
年度上訴字第一七二三號判決在卷可憑。原審就上開起訴事實，
如何不成立犯罪，未逐一明確詳述其理由，僅以「卷附大園鄉公
所之本案二十五件工程之各件工程比價紀錄表……僅為本件之比
價資料，查無不實之情形，其內容亦不能發現被告等有何登載不
實之不法情形。」等抽象空泛之詞【見原判決理由五－（九）】
，認其犯罪不能證明，同有判決理由不備之違誤。檢察官上訴意
旨指摘原判決違法，非無理由，應認仍有撤銷發回更審之原因。
至被告等違反公平交易法部分，因檢察官認與前開貪污及偽造文
書部分有牽連犯關係，屬裁判上一罪，基於審判不可分原則，應
併予發回，併此說明。
據上論結，應依刑事訴訟法第三百九十七條、第四百零一條，判
決如主文。
中    華    民    國  九十五  年    四    月   二十   日
                      最高法院刑事第四庭
                          審判長法官  吳  雄  銘
                                法官  池  啟  明
                                法官  劉  介  民
                                法官  郭  毓  洲
                                法官  韓  金  秀
      本件正本證明與原本無異
                                      書  記  官
中    華    民    國  九十五  年    四    月  二十四  日
                                                   ｍ


司法院資訊處製作；財團法人民間司法改革基金會備份。
